最高法院民事判決　　　　　　九十六年度台上字第一四七七號
上　訴　人　甲○○
訴訟代理人　洪桂如律師
被 上訴 人　乙○○
　　　　　　丙○○
　　　　　　丁○○
上列當事人間請求確認本票債權不存在事件，上訴人對於中華民
國九十五年五月二日台灣高等法院第二審判決（九十四年度上字
第三四號），提起上訴，本院判決如下：
    主  文
原判決關於駁回上訴人其餘上訴部分暨該訴訟費用部分均廢棄，
發回台灣高等法院。
    理  由
本件上訴人主張：被上訴人執有伊及第一審共同原告李信明、陳
誌強（以上三人下合稱發票人）共同簽發如原判決附表所示面額
新台幣（下同）八百五十萬元本票一紙。惟伊簽名時，系爭本票
並無發票日記載，應屬無效，且伊與被上訴人間亦無為基礎原因
關係之債權債務存在。縱系爭本票之原因關係為八百五十萬元之
借款，惟除第一審判決確定逾三百八十八萬五千六百四十四元之
債權不存在外，陳誌強、李信明已分別與被上訴人達成和解，另
伊曾代被上訴人乙○○向第七商業銀行（下稱第七商銀）清償十
九萬六千一百五十六元，且訴外人大民營造有限公司（下稱大民
公司）將其代被上訴人墊付款項四百七十八萬九千二百二十九元
、為被上訴人施作頂樓加蓋工程之工程款債權一百四十九萬六千
元讓與伊，伊均得為抵銷，系爭本票債權已不存在等情，爰求為
確認被上訴人執有之系爭本票之債權不存在之判決（上訴人逾此
部分之請求，經原審判決駁回後，未據上訴。另第一審判決確認
被上訴人執有系爭本票於逾三百八十八萬五千六百四十四元之債
權不存在，被上訴人就其敗訴部分未據聲明不服）。
被上訴人則以：乙○○係出借名義與訴外人東展建設股份有限公
司（下稱東展公司，負責人為李信明）向第七商銀借款，該借款
應由東展公司清償，上訴人並未代乙○○清償對第七商銀債務；
伊等與東展公司訂立合建契約，與大民公司並無法律關係存在，
大民公司並未為東展公司墊付款項，縱曾墊付亦與伊等無關；頂
樓加蓋工程係東展公司依約應補償伊等，伊等未委託大民公司加
蓋，大民公司僅得依承攬關係向東展公司請求工程款等語，資為
抗辯。
原審廢棄第一審駁回確認被上訴人執有系爭本票金額中三百八十
八萬五千六百四十四元之債權不存在中之十萬元之判決，改判確
認被上訴人執有系爭本票中三百八十八萬五千六百四十四元中之
十萬元部分債權不存在，駁回上訴人其餘上訴，無非以：被上訴
人提供土地與訴外人東展公司於民國八十七年十二月二十四日簽
訂合建契約，由東展公司提供資金興建房屋，並由訴外人國紘營
造有限公司（下稱國紘公司）擔任東展公司連帶保證人。約定合
建房屋（即門牌號碼新竹市○○路九六巷八號）地上二樓分予被
上訴人丁○○，三樓分予被上訴人丙○○，七樓分予被上訴人乙
○○。乙○○嗣將分得之七樓之一、七樓之二房屋（下稱系爭房
屋）登記於訴外人范嘉瑩名下，再於九十年四月十二日以范嘉瑩
名義將系爭房屋及其基地為訴外人國泰世華銀行（下稱國泰銀行
）設定本金最高限額抵押權一千二百萬元抵押權，向國泰銀行實
際借得八百五十萬元，並以該八百五十萬元代東展公司清償其向
國泰銀行之土地融資貸款，而由發票人共同簽發系爭本票交付被
上訴人，且由共同發票人、東展公司、國紘公司於同年月三十日
共同簽立借款約定書表示向范嘉瑩借用該八百五十萬元，約定於
同年十月三十日清償，陳誌強並以其所有新竹市○○路九六巷八
號一樓及地下一樓房屋暨其基地應有部分為被上訴人設定抵押權
之事實，為兩造所不爭執。范嘉瑩並未出面洽談借貸款事宜，而
係由乙○○借范嘉瑩名義與國泰銀行及發票人等人洽商，陳誌強
設定抵押對象亦為被上訴人，系爭本票亦指定被上訴人為受款人
，足見系爭本票應係發票人向被上訴人借款八百五十萬元之憑據
。該八百五十萬元借款，除由大民公司代被上訴人部分清償外，
尚餘三百八十八萬五千六百四十四元未清償。按債權人向連帶債
務人中之一人免除債務，而無消滅全部債務之意思表示者，他債
務人就該債務人應分擔之部分，亦同免其責任，此觀民法第二百
七十六條第一項之規定自明。故連帶債務人中之一人向債權人為
清償者，於該債務人應分擔之部分，為他債務人之利益亦生效力
，他債務人於給付時均得扣除該債務人已清償之部分。被上訴人
與共同發票人陳誌強、李信明簽立協議書，分別以三十四萬元（
原判決誤載為四十萬元）及一百萬元達成和解，惟除於簽訂協議
書時給付十萬元外，餘未依協議履行，上訴人主張該十萬元應予
扣除自屬有據，則系爭本票債權超過三百七十八萬五千六百四十
四元部分，已因清償而消滅。乙○○向第七商銀借款，係上訴人
持大民公司簽發之支票清償，與系爭本票債權無涉，上訴人不得
主張抵銷。又大民公司於九十一年十一月十八日停業，遭經濟部
於同年二十一日命令解散，目前尚未清算，上訴人無從自已解散
之公司受讓債權，自亦不得以受讓大民公司之債權為抵銷抗辯。
從而，被上訴人執有系爭本票之債權尚有三百七十八萬五千六百
四十四元存在，上訴人請求該部分債權亦不存在，於法無據，不
應准許等詞，為其判斷之基礎。
按債權人向連帶債務人中之一人免除債務，而無消滅全部債務之
意思表示者，除該債務人應分擔之部分外，他債務人仍不免其責
任；在票據上二人以上共同簽名者，應連帶負責，民法第二百七
十六條第一項、票據法第五條第二項分別定有明文。查李信明、
陳誌強與上訴人共同簽發系爭本票，應負連帶清償票款責任。李
信明、陳誌強與被上訴人分別簽立協議書，各以一百萬元、三十
四萬元與上訴人達成和解，為原審確定事實。依協議書（附原審
卷(二)一００頁至一０二頁）所載，李信明、陳誌強簽立協議書同
意按上開金額和解後，被上訴人不得再向李信明、陳誌強追討系
爭本票債務，被上訴人似已免除對李信明、陳誌強之系爭本票債
務。果爾，上訴人就系爭本票債務應得扣除李信明、陳誌強應分
擔部分。原審認上訴人僅得扣除連帶債務人依和解契約已給付之
十萬元，所持法律見解，非無可議。次按二人互負債務，而其給
付種類相同，並均屆清償期者，各得以其債務，與他方之債務，
互為抵銷，民法第三百三十四條第一項定有明文。上訴人主張曾
代乙○○向第七商銀清償十九萬六千一百五十六元云云，倘為真
實，上訴人自非不得為抵銷，原審未審究上訴人有無代償事實，
逕以該筆款項與系爭本票債權無涉，而認上訴人不得為抵銷，亦
嫌率斷。又依原審卷(二)一一頁、一三頁公司基本資料查詢單記載
，大民公司係於九十一年十一月十四日聲請停業，經層轉經濟部
辦理，而於同年月二十一日為異動登記（停業登記），上訴人主
張大民公司並非於九十一年十一月二十一日遭經濟部命令解散，
而係於九十四年十一月以後始遭命令解散（見上訴人於原審所呈
準備書狀(三)及原審九十四年十二月五日準備程序筆錄），似非無
據，原審未遑詳為調查，即認大民公司已於九十一年十一月二十
一日遭解散，不得將其債權讓與上訴人，亦與卷內資料不符。倘
大民公司於遭命令解散而開始清算程序前，已將其對被上訴人債
權讓與上訴人，上訴人是否不得據為抵銷，非無進一步推求餘地
。李信明、陳誌強於和解時，就系爭本票債務尚有多少應分擔額
？上訴人有無代乙○○清償對第七商銀債務？大民公司對被上訴
人有無債權？如有債權可否讓與上訴人？等事實均未臻明確，本
院無從為法律上判斷。上訴論旨，指摘原判決不當，求予廢棄，
非無理由。
據上論結，本件上訴為有理由。依民事訴訟法第四百七十七條第
一項、第四百七十八條第二項，判決如主文。
中　　華　　民　　國　九十六　年　　七  　月 　 五    日
                      最高法院民事第八庭
                          審判長法官  朱　建　男
                                法官  顏　南　全
                                法官  許　澍　林
                                法官  鄭　傑　夫
                                法官  蘇　清　恭
      本件正本證明與原本無異
                                      書  記  官
中　　華　　民　　國　九十六　年　　七　　月 　十九 　日
                                                   m
